【裁判字號】    92,上易,1570
【裁判日期】    921029
【裁判案由】    違反商標法等
【裁判全文】
臺灣高等法院臺中分院刑事判決                  九十二年度上易字第一五七○號
    上  訴  人  臺灣臺中地方法院檢察署檢察官
    被      告  乙○○
右上訴人因被告違反商標法等案件，不服臺灣臺中地方法院九十二年度易字第一四三
六號中華民國九十二年七月二日第一審判決（聲請簡易判決處刑案號：臺灣臺中地方
法院檢察署九十二年度偵字第六八○三號），提起上訴，本院判決如左：
    主      文
上訴駁回。
    理      由
一、本件公訴人聲請簡易判決處刑之意旨略以：被告乙○○（以下簡稱為被告）明知
    其向不詳姓名者購入之「長壽」、「新樂園」香菸一批，係仿冒「長壽」、「新
    樂園」商標權之私菸，竟意圖營利，而於民國（下同）九十二年三月十八日十五
    時許，在臺中市○○○路四七七號所經營之檳榔攤，擺攤販賣上開品牌之私煙，
    經警當場查獲，並扣得仿冒之長壽及新樂園香菸共計四十七包等語，因認被告涉
    有違反菸酒管理法第四十七條販賣私菸罪、及修正前商標法第六十三條之販賣仿
    冒他人商標之商品罪嫌等情。
二、惟按犯罪事實應依證據認定之，無證據不得推定其犯罪事實，又不能證明被告犯
    罪者，即應諭知被告無罪之判決，此於刑事訴訟法第一百五十四條及同法第三百
    零一條第一項分別定有明文。又認定犯罪事實，所憑之證據，雖不以直接證據為
    限，間接證據亦包括在內，然無論直接或間接證據，其為訴訟上之證明，須於通
    常一般之人均不致於有所懷疑，而得確信其為真實之程度者，始得據之為有罪之
    認定，倘其證明尚未達到此一程度，而有合理性懷疑之存在時，即無從為有罪之
    認定，根據「罪證有疑，利於被告」之證據法則，即不得遽為不利於被告之認定
    ，（最高法院著有七十六年臺上字第四九八六號判例可資參照）；再按犯罪事實
    之認定，應憑真實之證據，倘證據是否真實尚欠明顯，自難以擬制推測之方法，
    為其判斷之基礎，而認定犯罪事實之證據係指足以認定被告確有犯罪行為之積極
    證據而言，該項證據自須適合於被告犯罪事實之認定，始得採為斷罪資料（最高
    法院五十三年臺上字第六五六號、二十九年上字第三一○五號判例可資參照）。
三、公訴人指訴被告涉有違反菸酒管理法第四十七條販賣私菸罪、修正前商標法第六
    十三條販賣仿冒他人商標之商品罪嫌，無非係以臺灣菸酒股份有限公司（下稱臺
    灣菸酒公司）私菸鑑定結果報告書、扣案仿冒私菸共四十七包、及證人周嘉新於
    警訊中證述：「該批物品經以目視其外觀與本公司產品有異，惟均需送回總公司
    做進一步鑑定，才能確認真偽」等情，為主要論據。而被告於本院審理期日雖未
    到庭，惟據其於原審法院之供述及其在本院訊問期日所為之供述，固均坦承伊確
    有於九十二年三月十七日晚上七、八時許，在台中市○區○○○路四七七號即伊
    所經營之「○○七檳榔攤」，向真實姓名、年籍均不詳之成年男子購買扣案之香
    菸販賣，至翌日（即十八日）下午三時在同址被警查獲乙情不諱，但被告堅決否
    認有何違反菸酒管理法、及商標法之犯行，並辯稱：伊係於九十二年一月間才開
    始在上址經營檳榔攤，香菸僅是伊所販賣之部分商品，平常都是由盤商前來檳榔
    攤兜售，伊因銷售香菸數量不多且可節省親自到台灣菸酒公司購買之時間與精力
    ，且盤商因向台灣菸酒公司大量採購享有折扣而可以與台灣菸酒公司約略相當之
    價格販賣，故伊平常均係向前來兜售香菸之商人購買香菸販賣，上開不詳姓名之
    男子向伊兜售扣案香菸時，伊認為價錢合理，才予以購買，伊購入之後再予販出
    ，每條（十包）香菸之價差不過為十元，不可能為此微利犯罪，伊實不知所買入
    之香菸是仿冒品牌之假菸，應不為罪等語。
四、經查：
（一）如附表二所示之「香格里拉」及圖、「長壽」及圖、「長壽Ｇｅｎｔｌｅ」及
      圖等商標名稱及圖樣，係經臺灣菸酒公司（前身為臺灣菸酒公賣局）依法向經
      濟部中央標準局（現改制為智慧財產局）申請註冊取得商標專用權，核准使用
      於商標法施行細則第四十九條第三四類之各類菸、菸草等其他應屬本類之商品
      ，並為相關大眾所共知之著名商標，其商標名稱專用權期間分別為如附件所示
      之期間，其等於商標專用期間內享有禁止他人於相同或類似商品為相同或類似
      使用之排他性權利，目前仍於商標專用期間，有中央標準局商標註冊證、臺灣
      菸酒公司九十二年五月二十八日臺菸酒通字第○九二○○一○六八四號函等資
      料在卷可憑，則臺灣菸酒公司確享有如附表二所示之「香格里拉」及圖、「長
      壽」及圖、「長壽Ｇｅｎｔｌｅ」及圖等商標名稱及圖樣之商標專用權，應無
      疑義。又扣案如附表編號一至五所示之香菸，均係仿製之偽品乙情，業經證人
      即任職於臺灣菸酒公司臺中營業處人員周嘉新於警訊及原審法院審理時證述明
      確（見偵查卷第十頁、原審法院九十二年六月十六日審理筆錄）。且經臺灣菸
      酒公司鑑定結果，亦認扣案該等香菸確非該公司產品，此同有臺灣菸酒公司九
      十二年三月二十六日臺菸酒菸字第○九二○○○六二三九號函附卷可憑，並有
      查扣物品照片附卷可憑，及扣案如附表所示之香菸共四十七包可稽。依據上情
      ，扣案如附表編號一至五所示之香菸確均為仿冒品，允無疑義。
（二）惟被告自警訊時起，即否認知悉其於前開時、地所購入之前開香菸係屬仿冒品
      牌之假菸。證人即台灣菸酒公司台中營業處之政風室主任周嘉新雖於警訊證述
      ：「該批物品經以目視其外觀與本公司產品有異，惟均需送回總公司做進一步
      鑑定，才能確認真偽」等語，但經原審法院再予訊問，其已證稱：「我們在菸
      酒公司回歸稅制之後，因為現在假菸假酒很多，所以我們有去參加受訓，對於
      是不是假菸這部分我們可以初步的判定，扣案的香菸沒有辦法從外觀一望即知
      ，這個也有涉及到商業機密的問題，如果有受過專業的訓練才有辦法從一些特
      殊的地方可以看得出來」、「．．．．．．這些香菸算是模仿的很不錯，．．
      ．．．．如果不是專業的話就不容易分辨」、「（這些香菸）沒有辦法（一望
      即知是仿冒品），現在的仿冒煙從外包裝上面不容易看得出來」各情（見原審
      卷宗第三七、三八頁）。依據證人周嘉新之證詞，被告辯稱伊在購入上開香菸
      之時，不知其係仿冒品，自非不可採信。
（三）又就被告所購入之前開香菸方面，依據被告於警訊及本院訊問時所為之供述，
      其購入價格為：「新樂園香格里拉超低淡菸」每條三百六十元、「長壽白軟包
      淡菸」每條三百二十五元、「長壽黃硬盒香菸」每條三百二十五元、「長壽尊
      爵硬盒低淡菸」每條三百六十元、「長壽尊爵圓角包淡菸」每條四百二十元。
      而證人周嘉新於警訊與原審法院訊問時，雖證稱：「新樂園香格里拉超低淡菸
      （每包）批發價三四．二元（即每條為三百四十二元），（建議）售價是三十
      八元（即每條三百八十元）」、「長壽白軟包淡菸（每包）批發價三十二．二
      元（即每條為三百二十二元），（建議）售價是三十五元（即每條三百五十元
      ）」、「長壽黃硬盒香菸（每包）批發價三十二．二元（即每條為三百二十二
      元），（建議）售價是三十五元（即每條三百五十元）」、「長壽尊爵硬盒低
      淡菸（每包）批發價三十六元（即每條為三百六十元），（建議）售價是四十
      元（即每條四百元）」、「長壽尊爵圓角包淡菸（每包）批發價四○．五元（
      即每條為四百零五元），（建議）售價是四十五元（即每條四百五十元）」等
      語，亦即被告購入前開香菸之價格，與台灣菸酒公司之批發價格相較，「新樂
      園香格里拉超低淡菸」每條之價差為十八元，「長壽白軟包淡菸」每條之價差
      為三元，「長壽黃硬盒香菸」每條之價差為三元，「長壽尊爵硬盒低淡菸」每
      條之價差為○，「長壽尊爵圓角包淡菸」每條之價差為二十五元。惟經本院向
      台灣菸酒公司函查結果，除上開「新樂園香格里拉超低淡菸」自九十二年一月
      二十七日起因經銷合約終止，改由各營業處按批發價銷售給客戶外，其他香菸
      在九十一、二年間，均有對該公司客戶，分別設有「單次購買五條以上者，按
      批發價給予百分之一之折扣」、「單次購買一箱以上者，按批發價給予百分之
      二之折扣」、或「對即中採購客戶，按批發價給予百分之三．二之折扣」、「
      單次購買五條以上者，按批發價給予百分之二之折扣」等優惠措施，此有台灣
      菸酒公司九十二年九月九日台菸酒菸字第○九二○○一九一○七號函在卷可稽
      。如依據被告之供述，茍有盤商以台灣菸酒公司函覆本院之批發與優惠價格購
      入香菸之後，再以：「新樂園香格里拉超低淡菸」每條三百六十元、「長壽白
      軟包淡菸」每條三百二十五元、「長壽黃硬盒香菸」每條三百二十五元、「長
      壽尊爵硬盒低淡菸」每條三百六十元、「長壽尊爵圓角包淡菸」每條四百二十
      元之價格，出售一條「新樂園香格里拉超低淡菸」、二條「長壽白軟包淡菸」
      、一條「長壽黃硬盒香菸」、一條「長壽尊爵硬盒低淡菸」、一條「長壽尊爵
      圓角包淡菸」與被告，上開盤商顯仍屬有利可圖，而被告亦可賺取購入價格與
      售出價格之利差。上開買賣情形，難認有違情理。再參酌扣案之香菸共計僅有
      四十七包，數量非鉅，及被告於警訊供述其向上開不詳姓名男子購入之「新樂
      園香格里拉超低淡菸」、「長壽黃硬盒香菸」、「長壽尊爵硬盒低淡菸」、「
      長壽尊爵圓角包淡菸」各一條、及「長壽白軟包淡菸」二條，如親向台灣菸酒
      公司購買，亦不合於上開優惠條件各情，被告辯稱：伊因銷售香菸數量不多且
      為節省親自到台灣菸酒公司購買之時間與精力，兼以盤商因向台灣菸酒公司大
      量採購享有折扣而可以與台灣菸酒公司約略相當之價格販賣，故伊平常均係向
      前來兜售香菸之商人購買香菸販賣，伊不可能為此微利犯罪乙情，亦非不可採
      信。至於上開檳榔攤之小額交易，依據社會交易常情，難認必會索取進貨價格
      憑據或交易憑據，尚難以被告無法提出進貨價格憑據等資料，即認定其就進貨
      價格之供述不實，並據以為認定被告於購入上開香菸之時，即知此係仿冒品之
      確切證據。
五、綜上所述，被告所辯上情，難認與事理有違。依據本案之事證，既難證明被告在
    向上開不詳姓名男子購入扣案之香菸時，確已知悉此係仿冒商標之私菸，而有違
    反菸酒管理法第四十七條販賣私菸罪、及修正前商標法第六十三條之販賣仿冒他
    人商標之商品罪之認知與犯罪故意，此即與上開犯罪之犯罪構成要件不符。原審
    判決以被告之犯罪不能證明，乃依據刑事訴訟法第四百五十二條、第三百零一條
    第一項之規定，為被告無罪之諭知，核無不合。公訴人仍以：被告既願支付相近
    於台灣菸酒公司批發之價格，儘可向合法之通路商購買，其卻無端向陌生男子購
    買來路不明之菸品，且無法提出其購買仿冒菸品之進貨價格憑據，另上開男子不
    可能會毫無利潤而販賣香菸給被告，被告所供述之交易行為顯違經驗常情，另仿
    冒品與真品如何近似，亦非判斷被告有無犯意之標準等情詞，提起上訴，指摘原
    審判決被告無罪不當，請求本院將原審判決撤銷，改判被告有罪，其上訴依據上
    開說明，為無理由，應予駁回。
六、本案被告經合法傳喚，無正當之理由而未於本院審判期日到庭，爰不待其陳述，
    逕行判決。
七、據上論斷，應依刑事訴訟法第三百六十八條、第三百七十一條，判決如主文。
本案經檢察官甲○○到庭執行職務。
中      華      民      國      九十二     年     十      月   二十九   日
                                臺灣高等法院臺中分院刑事第三庭
                                      審判長法  官  陳  朱  貴
                                            法  官  胡  忠  文
                                            法  官  廖  柏  基
右正本證明與原本無異。
不得上訴。
                                            書記官  詹  錫  朋
中      華      民      國      九十二     年     十      月    三十    日
                          Ｒ
附表一：扣案物品清冊
┌──┬───────────┬──┬───┬─────────────┐
│編號│      品      名      │單位│數  量│    侵   權   態   樣     │
├──┼───────────┼──┼───┼─────────────┤
│ 一 │新樂園香格里拉超低淡菸│ 包 │九    │侵害附表二編號(一)商標專用權│
│    │                      │    │      │侵害附表二編號(二)商標專用權│
├──┼───────────┼──┼───┼─────────────┤
│ 二 │長壽白軟包淡菸        │ 包 │一二  │侵害附表二編號(三)商標專用權│
├──┼───────────┼──┼───┼─────────────┤
│ 三 │長壽黃硬盒菸          │ 包 │六    │侵害附表二編號(四)商標專用權│
├──┼───────────┼──┼───┼─────────────┤
│ 四 │長壽尊爵硬盒低淡菸    │ 包 │一○  │侵害附表二編號(五)商標專用權│
├──┼───────────┼──┼───┼─────────────┤
│ 五 │長壽尊爵圓角包淡菸    │ 包 │一○  │侵害附表二編號(五)商標專用權│
└──┴───────────┴──┴───┴─────────────┘
附表二：台灣菸酒股份有限公司被侵害之註冊商標一覽表
┌──┬────────┬──────┬───────┬────────┐
│編號│ 商標名稱及號數 │ 商 標 圖 樣│ 專 用 商 品  │  專 用 期 間   │
├──┼────────┼──────┼───────┼────────┤
│ (一) │香格里拉        │            │菸、菸草、香煙│九十一年十二月十│
│    │                │            │、雪茄。打火機│六日起至一百零一│
│    │商標註冊號數：  │            │、火柴、煙斗、│年十二月十五日  │
│    │00000000│            │濾嘴、煙盒、煙│                │
│    │                │            │灰缸。        │                │
│    │                │            │商標法施行細則│                │
│    │                │            │第四十九條    │                │
│    │                │            │第三四類      │                │
├──┼────────┼──────┼───────┼────────┤
│ (二) │台灣菸酒股份有限│            │菸、菸草、香煙│九十二年三月十六│
│    │公司標章        │            │、雪茄。煙斗、│日起至一百零一年│
│    │                │            │濾嘴、煙灰缸、│十月三十一日    │
│    │聯合商標註冊號數│            │打火機。      │                │
│    │00000000│            │商標法施行細則│                │
│    │                │            │第四十九條    │                │
│    │                │            │第三四類      │                │
├──┼────────┼──────┼───────┼────────┤
│ (三) │長壽及圖(四)    │            │菸、菸草。    │九十一年十一月一│
│    │LONG LIFE       │            │商標法施行細則│日起至一百零一年│
│    │聯合商標註冊號數│            │第四十九條    │十月三十一日    │
│    │00000000│            │第三四類      │                │
├──┼────────┼──────┼───────┼────────┤
│ (四) │長壽及圖        │            │菸、菸草、香煙│九十二年三月十六│
│    │                │            │、雪茄。煙斗、│日至一百零一年十│
│    │聯合商標註冊號數│            │濾嘴、煙灰缸、│月三十一日      │
│    │00000000│            │打火機。      │                │
│    │                │            │商標法施行細則│                │
│    │                │            │第四十九條    │                │
│    │                │            │第三四類      │                │
├──┼────────┼──────┼───────┼────────┤
│ (五) │長壽Gentle及圖  │            │菸、菸草、香煙│九十二年三月十六│
│    │                │            │、雪茄。煙斗、│日至一百零一年四│
│    │聯合商標註冊號數│            │濾嘴、煙灰缸、│月十五日        │
│    │00000000│            │打火機。      │                │
│    │                │            │商標法施行細則│                │
│    │                │        │第四十九條    │                │
│    │                │            │第三四類      │                │
└──┴────────┴──────┴───────┴────────┘
                                                                   Ｒ


司法院資訊處製作；財團法人民間司法改革基金會備份。
